【裁判字號】    98,簡,15
【裁判日期】    990610
【裁判案由】    確認土地所有權登記請求權不存在
【裁判全文】
福建連江地方法院民事簡易判決            98年度簡字第15號
原      告  國防部軍備局
法定代理人  劉復龍
訴訟代理人  李志澄律師
複 代 理人  林美伶律師
被      告  戊○○
訴訟代理人  乙○○
上列當事人間請求確認土地所有權登記請求權不存在事件，本院
於民國99年5月27日言詞辯論終結，判決如下：
    主      文
確認被告戊○○對坐落連江縣南竿鄉○○段一四二三地號土地（
地目雜，面積七○六點六一平方公尺）之所有權登記請求權不存
在。
訴訟費用新臺幣壹仟捌佰捌拾元由被告負擔。
    事實與理由
壹、程序部分：
一、按確認之訴，非原告有即受確認判決之法律上利益者，不得
    提起。所謂即受確認判決之法律上利益，係指法律關係之存
    否不明確，原告主觀上認其在法律上之地位有不安之狀態存
    在，且此種不安之狀態，能以確認判決將之除去者而言（最
    高法院52年台上字第1240號判例意旨參照）。被告戊○○就
    連江縣南竿鄉○○段1423地號土地（下稱系爭土地），以時
    效取得為由，向福建省連江縣地政事務所（下稱連江縣地政
    事務所）申請為所有權登記，經原告提出異議後，調處結果
    准被告登記。則原告對系爭土地之所有權存否即屬不明確，
    致其在私法上之地位有受侵害之危險，而此項危險得以對於
    被告之確認判決除去之，自有受確認判決之法律上利益，而
    得提起本件訴訟，合先敘明。
二、本件原告之法定代理人原為丙○○，嗣於訴訟繫屬後變更為
    劉復龍，變更後之法定代理人劉復龍遂於民國99年5月25日
    提出書狀聲明承受訴訟，有原告民事聲明承受訴訟暨準備（
    二）狀在卷可憑（見本院卷第151、154至155頁），經核與
    民事訴訟法第170條、第175至176條規定相符，應予准許，
    亦先予敘明。
貳、實體部分：
一、原告主張：
(一)系爭土地係未登記土地，自60年以前即由軍方占有使用，現
    為軍方砲陣地。被告主張以所有之意思自46年至60年間占有
    系爭土地種植蔬菜雜糧，而申請依時效取得登記為所有權人
    ，經連江縣地政事務所受理後依法公告，因被告主張顯非事
    實，原告乃依法提出異議，惟調處結果卻准被告所請，原告
    誠難甘服，乃依土地法第59條規定提起本訴。
(二)金門馬祖東沙南沙地區安全及輔導條例（下稱安輔條例）係
    於83年5月11日公布，施行期間自83年5月13日起至86年5月
    12日止，且於87年6月24日即已廢止，本件被告土地登記申
    請書係於92年12月2日始收件，自無安輔條例之適用，調處
    結果認被告符合安輔條例規定而准其所請，顯有違誤。
(三)99年2月3日修正前民法第944條第1項規定雖推定占有人係以
    所有之意思善意、和平、公然占有，然並未推定占有之始係
    「無過失」，此部分須由被告舉證證明，然被告未能舉證。
    且被告係34年出生，其主張自46年至60年間占有系爭土地，
    然46年時被告僅12歲，何能以所有之意思占有系爭土地？其
    主張顯不足採信。
(四)被告之父既有5名子女，則其權利義務自應由法定繼承人共
    同繼承，被告竟獨自申請時效取得系爭土地所有權，顯有未
    合。且證人即被告三哥丁○○○於98年12月11日言詞辯論時
    證稱被告申請系爭土地時有與伊聯絡，但有無與妹妹聯絡伊
    不清楚，顯見被告並未獲得其他繼承人同意即提出申請，故
    調處結果准被告登記顯有錯誤。
(五)證人丁○○○98年12月11日言詞辯論時另證稱：系爭土地於
    38年即遭軍方占用等語，與被告所主張之占有期間已有矛盾
    。證人甲○○亦證稱：伊25、26歲（約56、57年）知悉被告
    占有系爭土地，27、28歲（約58、59年）嫁人後即未曾再去
    過系爭土地，之後情形伊不知道，就伊所知系爭土地僅有2
    、3 年時間為被告家占用，伊亦無法指出系爭土地位置等語
    ，所述與被告主張亦顯然矛盾，且與土地四鄰證明書（下稱
    四鄰證明）所載不同，四鄰證明不足為被告有利證明，且證
    人甲○○亦不足證明被告占有系爭土地之範圍，被告主張顯
    非事實。
(六)證人劉吉吉於99年4月22日言詞辯論時結證稱：約在伊17、
    18歲時（約22年）見過被告父親使用系爭土地，但使用到何
    時已記不清楚等語。證人劉宜坤則證稱：約在伊11歲時（約
    37年）見過被告父親在種地瓜，種到伊約13歲（39年），國
    軍進駐後即未曾再見過被告父親使用系爭土地。2名證人所
    述見過被告父親使用系爭土地之時間，不惟彼此出入甚大，
    尤與被告主張自46至60年間占有使用系爭土地矛盾不合，且
    對被告父親使用土地之位置、面積無法確切知悉，皆不足證
    明被告占有系爭土地之時間及範圍，被告主張顯非事實。
(七)依原告所提國軍建築物交接資料卡顯示系爭土地於62年即已
    遭國軍占有，惟軍方於62年前即已占有系爭土地，此由證人
    丁○○○、劉宜坤皆證言系爭土地約於38年即遭國軍占用可
    證。
(八)消極確認之訴應由被告負舉證責任。本件被告既未能舉證占
    有系爭土地符合短期時效規定，即應為被告敗訴之判決。
(九)並聲明：如主文第1項所示。
二、被告則以：
(一)應查明原告起訴有無逾越法定15日期間。
(二)系爭土地係自被告祖父時期開始占有種植地瓜等雜糧，迄今
    3代已逾40年。被告於98年11月17日言詞辯論時表示「46 年
    至60年間」占有系爭土地，係因申請登記時地政事務所人員
    不熟悉法令，錯誤要求被告依照年紀計算，認為被告年紀太
    小不能主張占有，46年時被告約10多歲，才有可能以所有之
    意思占有。事實上占有可跨代連續主張。軍方強占系爭土地
    前，被告本人、父親及祖父已擁有系爭土地，證人甲○○、
    丁○○○皆證明被告父親時代即開始使用、耕種系爭土地。
(三)軍方於60年前即以國家武力強占系爭土地，被告於84年提出
    申請，同年測量，92年才依照連江縣地政事務所補件通知補
    足四鄰證明，受理申請之連江縣地政事務所及之後連江縣不
    動產糾紛調處委員會皆認定被告本件申請有安輔條例之適用
    ，有土地所有權登記請求權。
(四)本件被告及證人至現場後無法指界，乃因國家以武力強占系
    爭土地後，劃撥為陸軍營區用地，大興土木進行大規模新營
    區構築，整平土地興建火砲陣地及相關設施，全然改變系爭
    土地原來面貌，梯田早已不復存在，乃可歸責於原告，不可
    歸責於被告。被告於84年已完成指界，且可描述系爭土地位
    置乃由被告祖宅行經福沃嶺往山線（中央大道），到達一高
    大樹木附近，朝向東面山頭（現機場位置）凸出之樹木方向
    約10公尺之前方區域，即為系爭土地坐落區域。證人丁○○○亦於98年12月11日言詞辯論時表示可指出系爭土地位置。
(五)並聲明：駁回原告之訴。
三、系爭土地為未登記土地，被告於84年4月12日提出測量之申
    請，嗣由證人丁○○○、甲○○2人出具四鄰證明，主張自
    46年至60年占有系爭土地種植蔬菜雜糧等使用，而於92年12
    月2日提出登記為所有權人之申請，經公告後原告提出異議
    ，調處結果認為經現地會勘，系爭土地確為軍方砲陣地範圍
    ，且被告占有期間逾14年，符合安輔條例規定，而准依被告
    所請辦理登記等情，為兩造所不爭執，並有土地登記公務用
    謄本、土地測量申請書（本院卷第10至13頁）、土地登記申
    請書（本院卷第15至16頁）、證人丁○○○、甲○○2人出
    具之四鄰證明（本院卷第17頁）、連江縣地政事務所公告（
    本院卷第18頁）、連江縣政府不動產糾紛調處紀錄表（本院
    卷第36頁）等在卷可稽，自堪信為真實。
四、兩造就被告占有使用系爭土地是否已合於時效取得要件，爭
    執如前，經查：
(一)按土地所有權人在登記機關審查主張時效完成申請地上權登
    記證明無誤，即行公告之期間內，如有異議而生土地權利爭
    執時，應由該管直轄市或縣（市）地政機關予以調處，不服
    調處者，應於接到調處通知後15日內，向司法機關訴請處理
    ，逾期不起訴者，依原調處結果辦理之，此觀之土地登記規
    則第118條第4項及土地法第59條第2項規定自明。上開規定
    所謂土地所有權人於接到調處通知後15日內，不起訴者，依
    原調處結果辦理之，僅指調處結果於土地所有權人逾期不起
    訴時確定，地政機關基於其執掌登記業務之職權，應據以辦
    理登記而言。然因地政機關並無確定私權之權，故土地所有
    權人對於土地占有人是否以行使地上權之意思而占用土地，
    得否因時效取得地上權，如有爭執，仍得提起民事訴訟以求
    解決。原審就此持相反見解，而為上訴人敗訴之判決，不無
    可議。上訴論旨，指摘原判決違背法令，求予廢棄，非無理
    由（最高法院97年度台上字第841號判決意旨參照）。則依
    上開最高法院判決所示見解，因地政機關並無確定私權之權
    ，故不論收受調處結果後已否逾土地法第59條第2項15日之
    期間，仍得向法院提起訴訟以解決私權爭議。故不論原告是
    否在接到調處通知後15日內提起本訴，本院皆應依法予以審
    理以解決私權爭議，自不待言，合先敘明。
(二)次按事實為法律關係發生之特別要件者，在消極確認之訴，
    應由被告就其存在負舉證之責任；確認法律關係不存在之訴
    ，如被告主張其法律關係存在時，應由被告負舉證責任（司
    法院院字第2269號解釋、最高法院42年台上字第170號判例
    意旨參照）。本件被告抗辯其就系爭土地已符合民法取得時
    效要件，而有所有權登記請求權存在，揆諸上開解釋及判例
    意旨，應由被告就其抗辯負舉證責任。
(三)再按以所有之意思，20年間和平、公然、繼續占有他人未登
    記之不動產者，得請求登記為所有人；以所有之意思，10年
    間和平、公然、繼續占有他人未登記之不動產，而其占有之
    始為善意無過失者，得請求登記為所有人，民法第769條、
    第770條分別定有明文。又按本條例適用地區之未登記土地
    ，因軍事原因喪失占有者，原土地所有權人或合於民法規定
    時效完成取得請求登記所有權之人或其繼承人，得檢具權利
    證明文件或經土地四鄰證明，申請為土地所有權之登記，安
    輔條例第14條之1第2項亦定有明文。安輔條例該規定之立法
    意旨，乃係為救濟金門馬祖東沙南沙地區於實施戰地政務期
    間，原所有權人或合於時效取得規定占有人占有之土地，因
    軍事原因致喪失占有而設，是必其合於該條例第14條之1第2
    項所定之要件者，始足當之。依該規定請求登記為所有人者
    ，需為真正之所有權人、合於時效取得規定之占有人或其繼
    承人。亦即必該占有人於因軍事原因喪失占有前，已取得所
    有權或已時效完成，且未拋棄時效利益，並其喪失對占有土
    地之事實上管領力，係因該軍事原因所致者，始有適用。從
    而，縱令本件有安輔條例第14條之1第2項規定之適用，被告
    仍須證明其為原所有權人或符合民法第769條、第770條規定
    之要件，而已完成取得時效，方得請求登記為所有權人。
(四)復按主張民法第770條短期時效須符合「占有之始為善意並
    無過失」之要件。所謂善意占有，乃指占有人自信（包括誤
    信）有權利占有而言；所謂無過失，則指雖為善良管理人之
    注意，仍不知自己係無權利，如予相當注意即可知或懷疑其
    為無權利，而欠缺此種注意者，則為有過失。另按占有人，
    推定其為以所有之意思，善意、和平及公然占有者，修正前
    民法第944條第1項定有明文。因此，關於善意之要件，修正
    前民法第944條第1項已有推定，惟對於「無過失」該法條並
    未設有推定之規定。職是，主張依民法第770條規定之短期
    時效取得所有權之占有人，自應就無過失一節負舉證之責。
    然所謂證明無過失，僅抽象陳述無過失尚有未足，必須證明
    無過失所據之具體事實，方足當之。換言之，占有之始為善
    意並無過失之適用，係指具有一定之事實且為積極事實，足
    使占有人誤信已取得所有權，但事實上未取得，此又非其所
    知，且無過失，始足當之。因此，依司法院院解字第3965號
    所示，可能適用民法第770條之情況為：偽滿時日本人向國
    人合意購買之土地，光復前，復由日本人賣與國人之情形者
    ，足資參照。本件被告就「具有如何之積極事實，足使占有
    人誤信已取得所有權，但事實上未取得，此又非其所知，且
    無過失」一情之具體事實，並未為任何舉證，顯不符前述民
    法第770條「善意無過失」特別要件之要求，自無適用該條
    短期時效之餘地。
(五)證人丁○○○於本院98年12月11日言詞辯論時結證稱：伊9
    歲時就到山上工作，故知悉系爭土地範圍。伊從小看到家裡
    在系爭土地種地瓜、豆子還有麥，一直使用到國軍進駐為止
    ，約在38年被國軍占用，但仍種植一陣子，之後國軍占用面
    積愈來愈大，到70幾年時全部被軍方占用。伊小時候只看到
    伊父親在系爭土地上種地瓜。伊可以指出系爭土地原始的土
    地範圍等語（見本院卷第92至94頁）。查證人丁○○○係25
    年出生，即便自其出生至38年系爭土地部分遭國軍占有時止
    亦僅歷時13年，未能符合民法第769條取得時效20年期間之
    規定，且證人丁○○○並未至現場指界，故其所證述者是否
    即為系爭土地範圍，亦屬無從得知，且其證述系爭土地部分
    自38年起即遭國軍占用，與其所出具之四鄰證明表示系爭土
    地全部自46年至60年係由被告占有作為種蔬菜雜糧等使用，
    亦有矛盾。證人甲○○於本院98年12月11日言詞辯論時亦結
    證稱：伊25、26歲時知悉被告占有系爭土地，伊看到被告父
    親及被告、被告大哥在田裡幫忙。然伊27、28歲嫁人後即未
    曾再到過系爭土地，也沒有再看到被告使用系爭土地，之後
    情形伊也不知道。伊所知道系爭土地只有2、3年時間是被告
    家占用，至現場亦無法指出系爭土地範圍等語（見本院卷第
    95至96頁）。查證人甲○○係31年出生，其至多自25歲至28
    歲，即56年至59年間4年時間曾見被告家使用系爭土地，亦
    顯不符民法第769條取得時效20年期間之規定，且亦與其所
    出具之四鄰證明表示系爭土地自46年至60年係由被告占有作
    為種蔬菜雜糧等使用相矛盾。故證人丁○○○、甲○○之證
    言及其等2人所出具之四鄰證明，皆不足為被告有利之證明
    。
(六)證人劉吉吉於本院99年4月22日言詞辯論時結證稱：伊約在
    17、18歲時見過被告父親使用系爭土地，至於他們使用到何
    時，因年代久遠，已記不清楚。伊僅知系爭土地約略位置，
    因地形、地貌改變，無法指出系爭土地範圍，系爭土地面積
    因時間太久，也記不起來等語（見本院卷第129至130頁）。
    故由證人劉吉吉證言，無法得知被告占有系爭土地之時間範
    圍。證人劉宜坤於本院99年4月22日言詞辯論時結證稱：伊
    在約11歲時，見過被告父親在系爭土地種地瓜，直到伊13歲
    國軍進駐就沒有看到被告父親使用系爭土地。38年伊至大陸
    做生意，39年回來後未曾再經過系爭土地，故伊僅於11至13
    歲間曾見被告父親使用系爭土地等語（見本院卷第131至132
    頁）。故由證人劉宜坤證言，僅得證明被告父親曾占有系爭
    土地3年（證人11至13歲間），亦顯不符合民法第769條取得
    時效20年期間之要求，且證人劉吉吉、劉宜坤皆未至現場指
    界，無從知悉其等所證述者是否即為系爭土地之範圍。故證
    人劉吉吉、劉宜坤之證言，亦均不足為有利被告之證明。
(七)證人陳水金於本院99年5月27日言詞辯論時結證稱：在伊15
    、16歲時，曾看到被告家使用系爭土地，最後約在伊10幾20
    歲時，因國軍進駐後，被告家即未再使用系爭土地，伊可以
    指出田地約略位置，但沒有辦法指出確切範圍等語（見本院
    卷第163至164頁）。查證人丁○○○、劉宜坤皆證稱國軍係
    於38年間進駐系爭土地（見本院卷第92、132頁），故國軍
    係於38年間進駐系爭土地，應堪認定。而證人陳水金係14
    年出生，自其15、16歲即29、30年至國軍進駐至多不超過9
    年，顯不符合民法第769條取得時效20年期間之要求，且證
    人陳水金亦未至現場指界，無從知悉其所證述者是否即為系
    爭土地之範圍。故證人陳水金之證言，亦不足為有利被告之
    證明。
(八)末按繼承人有數人時，在分割遺產前，各繼承人對於遺產全
    部為公同共有；公同共有物之處分及其他之權利行使，除法
    律另有規定外，應得公同共有人全體之同意；本節規定於所
    有權以外之財產權，由數人共有或公同共有者，準用之，民
    法第1151條、第828條第3項及第831條分別定有明文。而占
    有雖非權利，然因占有之時間持續而得主張之取得時效利益
    仍為財產利益之一種，自應得類推適用民法第831條之規定
    。查被告係民國34年出生，於46年時僅12歲，自無以所有之
    意思占有系爭土地之可能，且被告自承其父係於民國56 年
    逝世（見本院卷第81頁），則於被告之父逝世前，系爭土地
    自係由被告之父占有使用無訛。而被告有兄弟3人，亦為其
    所自承（見本院卷第90頁），另依證人丁○○○即被告三哥
    證言，另有姊妹1人（見本院卷第94頁），且被告申請時效
    取得系爭土地所有權時雖曾與證人丁○○○聯絡，但有無與
    伊妹妹聯絡伊不知情（見本院卷第94頁）。則被告既未能提
    出遺產分割協議或檢附其他繼承人拋棄繼承之文件，自不得
    由被告獨佔本件取得時效之利益。
(九)至被告雖另請求傳喚證人李依寶以證明本件調解過程來龍去
    脈，惟調解過程與被告是否符合時效取得要件無關。另被告
    請求查詢原告是否為法人，因被告主張依照安輔條例規定，
    僅法人方得提出異議云云，查原告係代表公法人中華民國行
    使權利負擔義務之機關，而法人既無實體，須假借機關方得
    行使權利負擔義務，民事訴訟上亦已承認中央或地方機關得
    代替公法人應訴，此由民事訴訟法第40條第4項已承認中央
    或地方機關之當事人能力，亦可得知。故被告此部分請求，
    亦顯不足取。是被告上開請求皆無調查之必要性，均併予敘
    明。
五、綜上所述，被告所舉5名證人及所提四鄰證明，皆不足證明
    被告曾占有使用系爭土地符合取得時效規定，且被告在未舉
    證已獲其他繼承人同意前，亦不得獨佔作為其父遺產之一部
    ，為全體繼承人所準公同共有之取得時效利益，是其抗辯皆
    不可採。從而，原告起訴請求確認被告就系爭土地之所有權
    登記請求權不存在，為有理由，應予准許。
六、本件事證已臻明確，兩造其餘之攻擊防禦方法及未經援用之
    證據，核與判決結果無影響，爰不另贅述，附此敘明。
七、據上論結，本件原告之訴為有理由，應依民事訴訟法第78條
    ，判決如主文。
中    華    民    國    99    年     6    月    10    日
                      簡易庭法  官  王筆毅
以上正本係照原本作成。
如對本判決上訴，須於判決送達後二十日內向本院提出上訴狀。
中    華    民    國    99    年    6     月    11    日
                            書記官  林長貴

司法院資訊處製作；財團法人民間司法改革基金會備份。
